臺灣高等法院民事判決　　　　　　　　 93年度重上字第536號
上　訴　人　乙○○○
訴訟代理人　葉大殷律師
　　　　　　張勝傑律師
被 上訴 人　甲○○
訴訟代理人　呂金貴律師
上列當事人間所有權移轉登記事件，上訴人對於中華民國93年8
月10日臺灣臺北地方法院92年度重訴字第1865號第一審判決提起
上訴，本院於94年4月13日言詞辯論終結，判決如下：
    主  文
上訴駁回。
第二審訴訟費用由上訴人負擔。
    事實及理由
一、上訴人主張：伊所有坐落台北市○○區○○段3小段314、31
    5、322、323、340、341等地號如附表所示6筆土地（下稱系
    爭土地），其中341、314地號土地（下稱系爭二筆土地）原
    即為上訴人所有、另322、323、340地號之土地原為訴外人
    江素蘭所有，至315地號之土地（以上四筆土地，下稱系爭
    四筆土地）原則為吳富子、吳文雄所有。民國61、62年間，
    伊與江素蘭等人於系爭土地上興建房屋時，因土地並非完整
    之坵塊，僅其中二筆土地臨大理街，乃相互進行交易。其間
    ，江素蘭向上訴人購買臨大理街之314地號土地應有部分22
    分之15，上訴人則向江素蘭購買位於341地號後方未能臨街
    之322、323、340地號之土地，並向吳富子等人購買315地號
    土地之應有部分3分之2，並委由代書林在福辦理變更登記，
    惟林在福遲未辦妥登記。68年間，上訴人之債權人即訴外人
    游昭文對上訴人名下之系爭二筆土地聲請法院查封。其後，
    法院於69年10月20日塗銷查封登記，上訴人為避免相同不動
    產再遭法院查封，及便於系爭土地及其上房屋之利用（含出
    售及出租），乃將其中系爭二筆土地信託登記予被上訴人，
    另伊向江素蘭、吳富子購買之土地，亦一併信託登記予被上
    訴人，並約明：系爭土地應於信託關係終止後移轉登記於上
    訴人，且信託關係存續期間，系爭土地之土地所有權狀由上
    訴人保管；信託關係存續期間之地價稅由上訴人繳納；被上
    訴人不得就坐落於系爭土地上，即上訴人之女鄭慧珠、鄭素
    華所有之建物（門牌號碼台北市○○區○○街122號1樓至4
    樓及頂樓增建部分）主張任何權利等情，因此，兩造間就系
    爭土地確有信託關係存在。惟上訴人請求被上訴人返還系爭
    土地，竟遭拒絕，更以系爭土地所有權人自居，起訴主張上
    訴人之之女鄭慧珠、鄭素華所有之上揭建物為無權占有系爭
    土地，並要求其等返還占用土地之不當得利。為此，上訴人
    以起訴狀送達代終止契約之意思表示，並依終止信託契約後
    之回復原狀法律關係，求為命被上訴人辦理如附表所示系爭
    土地移轉登記之判決。
二、被上訴人則以：否認雙方間有信託登記關係存在，應由上訴
    人負舉證責任。縱認兩造間之買賣為通謀虛偽，並隱藏有信
    託行為，但上訴人主張信託目的係為規避債權人之強制執行
    ，該信託行為亦因違反善良風俗而無效，其本於終止信託關
    係請求回復原狀，亦無理由。至於上訴人代繳地價稅一節，
    乃因上訴人無法付地租與伊，在房屋出售前，願以代繳稅金
    方式免伊受損。況依當期土地公告現值計算總值，仍低於借
    款金額，且至85、86年間已由伊自行繳納。是故，上訴人所
    稱信託目的及約定內容，均非實在等語，資為抗辯。
三、本件經原審判決上訴人之訴及假執行之聲請均駁回。上訴人
    就原審判決其敗訴部分提起上訴，聲明為：(一)原判決廢棄。
    (二)被上訴人應將系爭土地辦理移轉登記與上訴人。(三)上訴人
    願供擔保，請准宣告假執行。被上訴人則聲明：(一)上訴駁回
    。(二)如受不利判決，願供擔保請准宣告免為假執行。
四、兩造不爭執之事實（見本院94年2月1日準備程序筆錄）
（一）系爭土地現均登記被上訴人名義。
（二）兩造就系爭二筆土地之登記事項，曾經本院70年度上易字
      第2443號判處有罪確定。
（三）85年度以前系爭土地之地價稅均由上訴人繳納，以後則由
      被上訴人繳納。
（四）系爭土地登記為被上訴人名義後，該土地所有權狀並未交
      給被上訴人。
（五）上揭事實，並有兩造不爭執其真正之土地登記簿謄本、本
      院70年度上易字第2443號刑事判決、系爭土地全部所有權
      狀、地價稅繳款單附卷可稽（分別附於原審卷第9頁至第
      33頁；第37頁至第45頁；第84頁至第88頁），自堪信為真
      實。
五、本件經本院於94年1月31日與兩造整理並協議簡化之爭點為
    （見本院同上筆錄）
（一）系爭土地是否為上訴人信託登記於被上訴人名義下，亦即
      兩造間就系爭土地有無信託契約存在？
（二）系爭土地移轉至被上訴人所有之原因關係，是否基於抵償
      上訴人積欠被上訴人之債務？
六、按於信託法公布施行前，所謂信託行為，係指委託人授與受
    託人超過經濟目的之權利，而僅許其於經濟目的範圍內行使
    權利之法律行為而言。是信託關係係因委託人信賴受託人代
    其行使權利而成立，故須基於受託人與委託人間合意訂立信
    託契約，始能成立；至於當事人間究竟有無是項訂立信託契
    約之合意，有疑義時，依民事訴訟法第277條規定，應由主
    張有該合意之當事人負舉證責任（最高法院84年度台上字第
    2342號判決、84年度台上字第1852號判決參照）。上訴人主
    張信託契約係成立於信託法施行前，應依上開說明而為法律
    適用。茲就本件爭點論述如下：
（一）上訴人對於兩造間就系爭土地有信託契約存在之事實，尚
      未盡舉證之責。
  １、上訴人關於信託目的部分之主張，或屬無效之信託關係，
      或與常情有間，均難採信。
  （１）上訴人起訴狀載明之信託目的為「免遭債權人聲請法院
        查封拍賣」等情（見原審卷第3頁反面、第4頁反面、第
        5頁）；嗣於上訴時，稱信託之目的為「為避免其他債
        權人之追償，及為避免系爭土地及地上建物之正常利用
        受影響」等情（見本院（一）卷第26頁反面、第28頁）
        ；後於本院準備程序時，復稱「因為上訴人債務纏身，
        避免遭其他債權人查封，並有利於系爭土地出售或出租
        ，其餘詳本院（一）卷第25、26頁所載」等情（見本院
        94年2月1日準備程序筆錄）。是則，上訴人前後所稱之
        信託目的，並非一致，是否可信，已屬可疑。
  （２）次按債務人為規避債權人對其所有不動產為強制執行，
        與第三人通謀訂立虛偽之買賣契約，將該不動產所有權
        移轉登記於該第三人時，該買賣契約係屬通謀之虛偽意
        思表示而無效。至債務人與第三人間隱藏真實之信託行
        為，仍係以侵害債權人之債權為目的，與善良風俗不能
        謂無違背，依民法第72條規定，亦屬無效（最高法院80
        年度台上字第1412號判決參照）。職是，倘本件上訴人
        所指信託目的，係在於避免系爭土地遭債權人查封拍賣
        ，則其所指兩造間之信託契約，意在規避強制執行，係
        以侵害債權人之債權為目的，當屬有背於善良風俗之法
        律行為。揆諸上開說明，亦屬無效。乃上訴人本於無效
        之信託契約，請求被上訴人移轉系爭土地，要難准許。
  （３）倘信託之目的為「有利於系爭土地出售或出租」，則令
        人難以理解。蓋土地與建物所有人相異，且受託人（即
        被上訴人）與建物所有人（上訴人之女鄭慧珠、鄭素華
        ）並無密切關係，如何有利於系爭土地之出售或出租？
        奈何不直接移轉為鄭慧珠、鄭素華名義，更有利於系爭
        土地之出售或出租。至「避免系爭土地及地上建物之正
        常利用受影響」，亦屬空泛，且上訴人從未曾提出令人
        接受之理由，實難置信。
  （４）是故，上訴人主張兩造間之信託目的為「避免上訴人之
        債權人查封拍賣」，則其等間之信託契約係屬無效，不
        得據此向被上訴人請求移轉系爭土地；倘為「有利於系
        爭土地出售或出租」或「避免系爭土地及地上建物之正
        常利用受影響」，則與常情有間，尚難採信。
  ２、系爭土地之地價稅由上訴人繳納至85年，尚不足證明信託
      契約存在。
      上訴人主張信託契約存續期間，系爭土地之地價稅在85年
      之前，均由上訴人負責繳納云云。被上訴人對此並不爭執
      ，惟辯稱因當時上訴人表示無法給付租金予被上訴人，願
      意以代繳稅方式免被上訴人受到損失等語。查上訴人雖謂
      地價稅與系爭土地之租金顯不相當，被上訴人對於上訴人
      無法給付租金，係積欠多少之租金未付，未提出說明及舉
      證。然兩造間之協議是否合理？是否與市價行情相當？尚
      難一以概之。況以地價稅抵租金縱有違常理，亦不能認為
      兩造間之信託契約必然存在！且85年以後之地價稅又係由
      被上訴人繳納，設果有信託契約之存在，上訴人奈何未再
      信守？是故，系爭土地之地價稅雖由上訴人繳納至85年，
      尚不足證明信託契約必然存在。
  ３、系爭土地之土地所有權狀由上訴人保管，亦不足證明信託
      契約存在。
      上訴人另以：系爭土地之土地所有權狀由伊保管，足證信
      託契約存在云云。對此情節，被上訴人辯稱：系爭土地係
      作為抵償之用，由上訴人委託代書辦理，即未交付權狀，
      前於刑案判刑確定後半年時間，曾向上訴人索取所有權狀
      ，亦拒絕返還，被上訴人已另向地政機關申請補發權狀等
      語，並於本院言詞辯論時提出土地所有權狀影本為證。經
      查，不動產所有人將其權狀交由他人保管，其原因不一而
      足，或為權利設定，或為某種特殊目的。兩造就此部分之
      主張均屬可能。乃上訴人不能提出其他足資認定「所有權
      狀由其保管，即可作為認定信託契約存在」之證明，以為
      佐證，自難僅此以事實，即認其主張為可採。況上訴人果
      基於上述信託目的而將系爭土地信託登記予被上訴人，至
      今已有20餘年，上訴人始終未對被上訴人終止信託關係，
      而於被上訴人對其女鄭慧珠、鄭素華請求返還相當於租金
      之不當得利訴訟後，始主張終止信託關係，請求被上訴人
      返還系爭土地，實有背於常情。準此，系爭土地所有權狀
      存於上訴人處，亦不足證明兩造間信託登記關係。
  ４、上開刑事判決之認定，仍不能證明兩造間確有信託關係存
      在
  （１）上訴人主張：系爭二筆土地因虛偽移轉登記，經訴外人
        游昭文提起告訴，兩造經法院以使公務員登載不實罪判
        處有期徒刑6月之事實，已據其提出土地登記謄本影本
        、台灣台北地方法院檢察署檢察官起訴書、原審刑事庭
        70年度易字第2988號、本院70年度上易字第2443號刑事
        判決影本等件為證，自堪信為實在。又原審70年度易字
        第2988號刑事判決對上訴人與被上訴人間所涉使公務員
        登載不實罪中，係認定「被上訴人甲○○與乙○○○相
        互間果係真實買賣，則被上訴人甲○○必先查明該二筆
        土地有無設定抵押權或被查封情事，始予買受，豈有不
        知已被查封。且如係真實買賣，又何必於原審民事執行
        處誤為啟封，函知地政機關塗銷查封登記之同日，急於
        辦理移轉所有權登記。足見被上訴人所辯均係諉卸之詞
        ，不足採信。」；而本院70年度上易字第2443號判決則
        指出「且查依卷附上訴人之土地所有權移轉契約書價款
        交付方法記載係『俟登記完畢後一次付清』。惟據上訴
        人供稱未付價款，而曰係以前設抵押權（中華路房地）
        之債權抵為價款，第以上開說明，該債權之債務人非乙
        ○○○，如何能以之價款之抵付。既無價款之給付，將
        價格高昂之土地輕易移轉，且於啟封之日聲請移轉登記
        ，顯屬虛偽買賣。」等語，而認兩造間係虛偽買賣系爭
        二筆土地。
  （２）惟依刑事判決內容認定虛偽買賣者，係系爭二筆土地，
        因上訴人之債權人游昭文提出告訴而受追訴，該案於70
        年間起訴，於70年6月30日第一審判決兩造偽造文書罪
        成立，嗣於本院於70年8月31日判決駁回兩造之上訴而
        確定。然上訴人於上開刑案審理期間，竟仍於70年8月
        10日，將系爭四筆土地由江素蘭、吳富子、吳文雄等人
        移轉登記至被上訴人名義（見原審卷第30頁至37頁），
        實與常情有違。蓋兩造尚於刑案涉案追訴期間，如為避
        免查封，大可將系爭四筆土地移轉至他人名下，較不易
        為債權人發現（因系爭四筆土地原非上訴人所有）。況
        上訴人又遲未向被上訴人要求返還系爭土地，任令長期
        登記在被上訴人名義下，待被上訴人對上訴人子女提起
        不當得利訴訟時，始主張兩造間為信託關係而移轉登記
        ，卻無任何書面約定，益證上訴人之主張，並非有據。
  （３）再按刑事判決之認定，於為獨立民事訴訟之裁判時本不
        受其拘束（最高法院40年台上字第1561號判例、50年度
        台上字第872號判例參照）。查上開刑事案件固認定兩
        造間之買賣契約為虛偽，然本院斟酌相關事證、辯論意
        旨及調查證據結果（詳如下（二）所述），認為尚不能
        認定兩造間之買賣關係必然不存在。且縱兩造間之買賣
        契約為虛偽，亦不能即以上開刑事案件，即作為認定兩
        造信託契約存在之依據，蓋就此部分該刑事判決並未論
        及。
  ５、上訴人所為被上訴人願為承擔風險之說詞，尚難令人信服
      。
      末查，倘上訴人之主張屬實，則信託契約對被上訴人有何
      利益？或被上訴人奈何願意接受，而承擔刑事追訴及負擔
      地價稅之風險？上訴人雖以：因上訴人對被上訴人之母所
      主持之八里慈惠堂捐獻頗多香油錢，而願意幫忙云云。然
      為被上訴人所否認，上訴人就此主張亦未為進一步舉證，
      不能即以此執為被上訴人願為承擔風險之說詞。
  ６、綜如上述，上訴人對於兩造間就系爭土地有信託契約存在
      之事實，尚未盡舉證之責，尚難遽予採信。
（二）系爭土地移轉至被上訴人所有之原因關係，是否基於抵償
      上訴人積欠被上訴人債務，被上訴人已提出相當之證據證
      實其說明。
  １、證人李廖色、曹霽唐之證詞，已證明兩造間有借貸關係存
      在
  （１）證人即曾在兩造家中擔任傭人之李廖色於原審結證稱：
        「（兩造間有一個金錢借貸之事，妳是否清楚？）答：
        我知道，是我介紹上訴人向被上訴人借錢的，時間已經
        很久，記不得，是我在上訴人那裡做了兩年多以後，才
        帶上訴人向被上訴人借，當初借了新台幣（下同）50多
        萬，後來第二次又借，前後兩次共借了100多萬元」「
        第一次借的錢沒有還錢，被上訴人還向我要上訴人還錢
        ，我就去向上訴人說借錢要還錢，但最後沒有還」「第
        二次借的錢也都沒有還」「（用土地設定抵押是何時？
        ）答：那時我已經離開上訴人處，她已經沒有錢僱用我
        了，用土地抵債也是以後的事，我已經沒有在那裡做了
        」等語（見原審卷第96頁至第104頁93年4月26日訊問筆
        錄），是依其證言，可知兩造間確有借貨關係存在之。
  （２）上訴人否認向被上訴人借錢，辯稱：證人李廖色證述不
        實，依另一證人張鄭勞證述，其曾向上訴人借款10萬元
        ，上訴人如向被上訴人借款，如何能借款予證人，證人
        所稱借款100多萬元與被上訴人所稱借款250萬元並不相
        符，且證人於70年間刑案調查中尚在擔任傭人，何以不
        出面作證云云。然查證人李廖色年紀已70多歲，對兩造
        借款詳細情形或許不清楚，與兩造為雇主與僕傭關係，
        復介紹二人認識借款，對雙方間存有借貸之事實，較之
        他人更為熟悉，而其所見證內容，與被上訴人所辯願將
        土地移轉情節相符。至於刑案調查期間，其未到庭作證
        ，要屬上訴人或被上訴人間之責任，何得以此否認其證
        言之真正？至上訴人曾借款10萬元予李廖色縱屬實在，
        亦不能認為上訴人其毋庸向被上訴人貸借，蓋因二者之
        數額差距甚大，時間是否相關聯，均未見上訴人說明。
        況上訴人果曾貸借款項而有恩於李廖色，衡情李廖色更
        無虛構情節，而讓上訴人立於不利地位之可能。
  （３）此外，證人曹霽唐亦於本院證述兩造間之借貸關係存在
        ，且系爭土地係因抵債之故，而移轉登記為被上訴人所
        有等情（見本院94年3月14日準備程序筆錄），雖證人
        曹霽唐係被上訴人之夫，但其所述情節核與證人李廖色
        之證詞大致相符，尚可採信。
  （４）準此，綜觀證人李廖色、曹霽唐之證詞，可見被上訴人
        主張系爭土地移轉至被上訴人所有之原因關係，係基於
        抵償上訴人積欠被上訴人債務，並非全無可信。
  ２、佐諸上訴人於上開刑事案件審理程序中，自始至終承認有
      抵債關係；並有被上訴人主張抵押設定在先，後來才以土
      地過戶抵債之事實；且依公告現值計算，尚屬相當等情以
      觀，益證被上訴人之主張可採。
  （１）上訴人於上揭刑事案件偵審過程中，皆與被上訴人為相
        同之主張：即兩造係基於抵債關係而移轉系爭二筆土地
        等情（見原審卷第23頁、第26頁），雖此為上開刑事判
        決所否認，但仍足資為本件認定之佐證。
  （２）被上訴人辯稱：首先是設定抵押權，惟該中華路2段75
        巷17號4樓之2房屋及基地抵押權設定，其債務人為鄭素
        珠而非上訴人，後為被上訴人所異議，始改為移轉系爭
        土地等情，未見上訴人所否認（另參見原審卷第26頁刑
        事判決之記載），堪信為真。倘兩造間果為避債或其他
        目的而信託，何庸多此一舉？
  （３）再依系爭土地當時公告現值計算，大約230萬左右，與
        被上訴人主張上訴人積欠之債務相若（計算式詳見原審
        卷第148頁反面）。且以上訴人當時之經濟狀況而言，
        被上訴人予以接受，亦無違常情。至於上訴主張斯時系
        爭土地市價數倍於公告現值云云，惟未見其舉證以實，
        且系爭土地上存有建物，其價值與空地相差甚大，為一
        般經驗法則。是故，上訴人以此質疑，並無足取。
  ３、雖被上訴人未留借據，亦不能認為必無借貸關係。
      查被上訴人主張其借據因被上訴人以系爭土地抵債之後，
      而返還上訴人，亦與常情相符，堪予採信。
  ４、此外，為兩造辦理系爭土地移轉登記之代書林在福業已死
      亡，無從傳喚；另林世通、羅榮諒亦經上訴人捨棄為人證
      （分見本院94年2月1日、94年3月14日準備程序筆錄）。
      準此，系爭土地移轉至被上訴人所有之原因關係，是否基
      於抵償上訴人積欠被上訴人債務，被上訴人亦提出相當之
      證據，當可確定。
（三）末按民事訴訟如係由原告主張權利者，應先由原告負舉證
      之責，若原告先不能舉證，以證實自己主張之事實為真實
      ，則被告就其抗辯事實即令不能舉證，或其所舉證據尚有
      疵累，亦應駁回原告之請求（最高法院17年度上字第917
      號判例）。查本件上訴人係主張基於兩造間之信託契約存
      在，而請求被上訴人移轉系爭土地，自應就此訂立信託契
      約之合意，負舉證責任。惟如上所述，上訴人對於兩造間
      就系爭土地有信託契約存在之事實，尚未盡舉證之責。是
      故，縱被上訴人就系爭土地移轉為伊之原因關係，即是否
      基於抵償上訴人積欠被上訴人債務，尚乏足夠之證據，揆
      諸上揭判例意旨，仍應駁回上訴人之請求。
七、綜上所述，本件上訴人主張系爭土地，係其於69年、70年間
    信託登記在被上訴人名義，然依上訴人提出證據並不足證明
    兩造間有信託關係存在，是上訴人主張終止信託關係請求返
    還土地，尚不足取。被上訴人抗辯其取得系爭土地係因上訴
    人為清償借款以系爭六筆土地抵償等情，應屬可採。從而，
    上訴人基於信託關係終止後之回復原狀法律關係，請求被上
    訴人返還系爭土地，為無理由，不應准許。上訴人之訴既經
    駁回，其假執行之聲請，亦失所依據，應併予駁回。原審為
    上訴人敗訴之判決，及駁回其假執行之聲請，並無不合。上
    訴意旨指摘原判決不當，求予廢棄改判，為無理由，應予駁
    回。
八、本件事證已臻明確，兩造其餘之攻擊防禦方法及未經援用之
    舉證，經逐一審酌後，核與判決結果不生影響，毋庸一一論
    述，併此指明。
九、據上論結，本件上訴為無理由，依民事訴訟法第449條第1項
    、第78條，判決如主文。
中　　華　　民　　國　　94　　年　　4 　　月　　27　　日
　　　　　　　　　民事第15庭  審判長法　官  許正順
　　　　　　　　　　　　　　　　    法　官  張  蘭
　　　　　　　　　　　      　　　　法　官  鍾任賜
正本係照原本作成。
如不服本判決，應於收受送達後20日內向本院提出上訴書狀，其
未表明上訴理由者，應於提出上訴後20日內向本院補提理由書狀
（均須按他造當事人之人數附繕本）上訴時應提出委任律師或具
有律師資格之人之委任狀；委任有律師資格者，另應附具律師資
格證書及釋明委任人與受任人有民事訴訟法第466條之一第一項
但書或第二項（詳附註）所定關係之釋明文書影本。
中　　華　　民　　國　　94　　年　　4 　　月　　28　　日
                                    書記官  王敬端
附註：
民事訴訟法第四百六十六條之一（第一項、第二項）：
對於第二審判決上訴，上訴人應委任律師為訴訟代理人。但上訴
人或其他法定代理人具有律師資格者，不在此限。
上訴人之配偶、三親等內之血親、二親等內之姻親，或上訴人為
法人、中央或地方機關時，其所屬專任人員具有律師資格並經法
院認為適當者，亦得為第三審訴訟代理人。
